臺灣彰化地方法院民事判決　九十二年度家訴字第九號
　　原　　　告　戊○○
　　訴訟代理人　黃茂松律師
　　　　　　　　　　　　　　送.
　　被　　　告　己○○
　　被　　　告　庚○○
　　被　　　告　甲○○
　　被　　　告　丙○○
　　法定代理人　乙○○
右當事人間請求分割遺產事件，於九十三年四月六日言詞辯論終結，本院判決如左：
    主    文
兩造公同共有坐落彰化縣大村鄉○○段六六八地號，地目田，面積零點三二五三公頃
，應有部分二分之一之土地一筆，准予變賣分割，變賣土地所得之價金，扣除被繼承
人劉柳容之喪葬費用伍拾壹萬肆仟零玖拾伍元後，由原告、被告己○○、庚○○按應
繼分比例各四分之一及被告甲○○、丙○○按應繼分比例各八分之一取得。
原告其餘之訴駁回。
訴訟費用由原告負擔二分之一，餘由兩造按應繼分比例負擔。
    事    實
甲、原告方面：
  一、聲明：
  （一）兩造所共有坐落彰化縣大村鄉○○段六六八地號、地目田、面積零點三二五
        三公頃、權利範圍四分之二之土地一筆，請准予變賣分割，變賣土地所得之
        價金，按繼承系統表所示應繼分比例分配之。
  （二）兩造所共有新台幣（下同）三百九十八萬六千九百元整，按繼承系統表所示
        應繼分比例分配之。
  （三）被告己○○應給付原告七十九萬九千一百七十五元整及自本起訴狀繕本送達
        之翌日起至清償日止，按年息百分之五計算之利息。
  二、陳述：
  （一）緣被繼承人劉柳容於民國九十一年七月二十三日死亡，被繼承人生前與賴明
        雄同居，賴明雄與賴游秀瓊所生之長男賴季崧、次男賴文信、參男賴一中均
        非劉柳蓉之子女，故均無繼承權，依民法第一千一百三十八條之規定，其法
        定繼承人分述如下：
    １．四男己○○、長女戊○○、參女庚○○、其應繼分依民法第一千一百四十四
        條規定，各為四分之一。
    ２．次女賴玉卿，其應繼分亦為四分之一，賴玉卿死亡時間在被繼承人劉柳容之
        前，故由其長女甲○○、長男丙○○依民法第一千一百四十條代位繼承，應
        繼分各為八分之一。
  （二）又兩造之被繼承人劉柳容死亡後，遺留有坐落彰化縣大村鄉○○段六六八地
        號田，面積零點三二五三公頃，應有部分四分之二之土地一筆、大村鄉農會
        存款三百九十八萬六千九百元整及現金一萬元。目前系爭土地由訴外人賴明
        深夫婦二人種植水稻，且已辦理公共同共有繼承登記在案。現金一萬元之部
        分因已不存在，故原告不主張分割。
  （三）又按「繼承，因被繼承人死亡而開始」；「繼承有數人時，在分割遺產前，
        各繼承人於遺產分割前對遺產全部為公同共有」；「繼承人得隨時請求分割
        遺產」，民法第一千一百四十七條、第一千一百五十一條、第一千一百六十
        四條前段分定明文。本件被繼承人劉柳容生前，在彰化縣大村鄉農會有存款
        三百九十八萬六千九百元整，其死亡後，兩造曾會同前往該農會領取上開款
        項，現正由被告己○○占有保管中。原告前曾於九十一年十月八日以新竹西
        門郵局第二九一號存證信函，促請被告己○○等人協同遺產分割，然兩造就
        此遺產分割乙事之意思表示均無法合致，以達成協議，是原告與被告等人既
        對系爭土地一筆及現金三百九十八萬六千九百元，難以協議達成分割之目的
        ，原告自得依上開法條之規定，訴請判決如訴之聲明。
  （四）至於分割遺產之方法，分述如下：
　　１．現金三百九十八萬六千九百部分，現正由被告己○○占有保管中，原告同意
　　　　先扣除喪葬費用七十九萬零二百元，故被告己○○應給付原告七十九萬九千
　　　　一百七十五元。
    ２．土地部分，由於原告目前居住於新竹市，被告等分居各地，而系爭土地遠在
        彰化縣大村鄉，若以原物分配，恐將造成兩造管理上不便，間接影響系爭土
        地之經濟效益，故併請鈞院判令變賣系爭土地，變賣所得之價金，按起訴狀
        之繼承系統表所示應繼分比例分配，較為適當。
  （五）按「當事人主張有利於己之事實者，就其事實有舉證之責任」，民事訴訟法
        第二百七十七條前段定有明文。本件被告己○○於九十二年五月十三日所提
        出之答辯狀，辯稱：「家母（被繼承人）存放在大村鄉農會之近四百萬元，
        是被告己○○在八十一年九月及八十五年七月，出賣土地所得款項約計二百
        萬元，及十幾年來在正新輪胎公司工作所得約計數百萬元，全部交給被繼承
        人掌理存管，以備父母養老及子女教育之需，被繼承人並無私人積蓄。緣由
        被繼承人過世後，在大村農會名下的存款，農會依法必須子女共同前往具領
        ，被告等不知款項來源，誤以為家母的私房錢，其實是己○○所有積蓄及每
        月薪資所得分文不缺交由劉柳容存放‧‧‧」，與事實不符，為原告所否認
        。被告己○○依上開法條規定，及舉證責任分配原則，應負舉證之責任。至
        被告己○○華南銀行往來明細表只能證明被告己○○在華南銀行有出入，無
        法證明被告己○○有給錢的事實。
  （六）被告己○○辯稱：「伊在八十一年九月及八十五年七月，出賣土地所得款項
        約計二百萬元整‧‧‧全部交給被繼承人掌理存管」等語，與事實不符，經
        查：被告己○○出賣土地時，為成年人（五十六年三月十八日出生）取得買
        賣價金後，理應以己○○之名義存款，方屬合理。惟：其辯稱：「全部交給
        被繼承人掌理存管，以備父母養老及子女教育之需，被繼承人並無私人積蓄
        」等語，顯非合理，此與常理及經驗法則有所違背，不應採信。
  （七）按「寄託物為代替物時，如約定寄託物之所有權移轉於受寄人，並由受寄人
        以種類、品質、數量相同之物返還者，為消費寄託」；「寄託物為金錢時，
        推定其為消費寄託」，此民法六百零二條第一項前段、六百零三條分別定有
        明文；從而存款戶於金融機構開設存款帳戶，二者間即成立消費寄託關係，
        依民法六百零三條之規定，其金錢於交付該金融機構時，所有權即已移轉為
        該金融機構所有，而存款戶僅得請求返還同數額金錢之權利。經查：
    １．被繼承人劉柳容生前存放在彰化縣大村鄉農會三百九十八萬六千九百元之定
        存，而成立上開定存之消費寄託關係者，為劉柳容與彰化縣大村鄉農會二者
        之間，非己○○與彰化縣大村鄉農會之間。
    ２．則上開定存不論在進行消費寄託前係屬何人所有？存款時既以劉柳容之名義
        存款，則該定存之所有權已移轉為彰化縣大村鄉農會所有，劉柳容僅取得請
        求返還同數額金錢之權利，被告己○○既非以自己名義與彰化縣大村鄉農會
        締結金錢之消費寄託契約，被告己○○對於彰化縣大村鄉農會自無任何返還
        請求權存在，更已無所有權可言。
  （八）被告己○○既非上開定存之所有權人，該定存顯係劉柳容之遺產，應毋庸置
        疑。其辯稱：「被繼承人劉柳容生前存放在彰化縣大村鄉農會近四百萬元整
        之定存，是己○○所有積蓄及每月薪資所得分文不缺交由劉柳容存放。」等
        語，與事實不符，不應採信。
  三、證據：提出繼承系統表、戶籍謄本十一件、遺產清冊、存證信函影本一件、土
      地登記謄本二件、照片二張、財政部中區國稅局遺產稅免稅證明書影本一件、
      彰化縣員林地政規會徵收聯單影本一件，並聲請調查被繼承人生前於彰化縣大
      村鄉農會之定期及活期存款資料。
乙、被告己○○方面：
  一、聲明：駁回原告之訴。
  二、陳述：
  （一）被繼承人之遺產為繼承人之共有物，則被繼承生前若有債務或亡故時，必須
        料理後事費用，依情依理繼承人應平均負擔。兩造之祖父及被繼承人劉柳容
        同日出殯，喪葬費用共計一百五十八萬零四百元分為二分之一，計七十九萬
        零二百元，所有喪葬費用支出帳冊全部都由被繼承人之次女庚○○親自登記
        ，再全部由被告己○○預先支付，因此每位繼承人應負擔四分之一，計十九
        萬七千五百五十元整給被告己○○。被告希望喪葬費用原由遺產中扣除。
  （二）被繼承人存放在大村鄉農會之近四百萬元，是被告己○○在八十一年九月及
        八十五年七月出賣土地所得款項約計二百萬元，及被告己○○十幾年來在正
        新輪胎公司工作所得約計數百萬元，全部交給被繼承人掌理存管，以之作為
        父母養老及子女教育之需，當時因為家裡經濟皆由被繼承人掌理，而被告己○○妻子是大陸人，被告己○○不敢給妻子理財，才將所有積蓄及每月薪資
        所得交由被繼承人存放在被繼承人之帳戶裡，被告己○○從國中畢業開始工
        作後，就將所賺得錢交給被繼承人管理。又被繼承人從被告己○○小時候就
        是家管，被繼承人並沒有在工作，本身亦無私人積蓄。被告己○○自八十一
        年至八十六年共出售土地三筆，總共三百八十萬一千五百元，七十九年五月
        起受顧正新輪胎公司工作，年所得以五十萬計，十二年可得薪資至少六百萬
        元，總收入金額九百八十萬一千五百元以上，全部交給被繼承人儲蓄，料理
        家庭生計費用，八十九年十二月，委由被繼承人購買農地二點九二四平方公
        尺支出金額四百六十萬元，至被繼承人亡故時剩餘近四百萬元，應屬合理。
  （三）被告己○○主張不要賣土地，土地部分希望保持分別共有狀態，目前土地由
        被告姑丈種植稻子。現金一萬元原告主張不存在部分，被告己○○沒有意見
        。
  （四）又被告己○○不否認被告庚○○未婚前有賺錢回家，但被告庚○○的小孩都
        已經上國小了，那是很久以前的事了。被繼承人帳戶裡的錢是被告己○○賺
        的錢及賣土地的錢，當時被告每個月八日、二十三日都有領現金交給交給被
        繼承人，有時會差個一、二天，由被告華南銀行的資料就可以看出被告每月
        都固定交二次前給被繼承人，被繼承人再將錢合起來存到農會。另就被繼承
        人戶頭裡定存的錢，是由被繼承人活存帳戶裡的錢累積所得。原告若欲取得
        被繼承之存款，必須提出明確證據，足以證明被繼承人生前金錢的來源。
  三、證據：提出土地買賣契約書影本一件、土地買賣增值稅單影本二件、所得稅扣
      繳憑單影本二件、服務證明書一件、收入支出表一件、土地登記謄本一件、喪
      葬費用支出帳冊影本二冊、華南銀行往來明細表，並聲請訊問證人劉福祉、劉
      東洲、劉祐三。
丙、被告庚○○部分：被告庚○○未於最後言詞辯論期日到場，惟其以前到庭之聲明
　　及陳述略謂：
  一、聲明：請求為適法之判決。
  二、陳述：原告與被告己○○如何去分被告庚○○沒有意見，對原告的請求也沒有
      意見，因為被告庚○○不要土地也不要錢。至於喪葬費用，被告庚○○是依實
      際花用記載，被告己○○主張喪葬費用要扣除，被告庚○○並沒有意見。又被
      繼承人劉柳容帳戶裡的存款，並非都是被告己○○賺的，被告庚○○未婚之前
      也有幫忙賺錢，這些錢也包括賣土地的錢，土地是被告己○○所有，是被繼承
      人登記在己○○名下的。
丁、被告甲○○、丙○○方面：
    被告甲○○、丙○○未於言詞辯論期日到場，亦未提出任何書狀，作何聲明或陳
    述。
戉、本院依原告聲請向大村鄉農會函查被繼承人從開戶迄今之定期及活期存款資料。
    理　　由
一、被告甲○○、丙○○未於言詞辯論期日到場，被告庚○○未於最後言詞辯論期日
    到場，核無民事訴訟法第三百八十六條各款所列情形，爰依原告之聲請，由其一
    造辯論而為判決。
二、本件原告主張被繼承人劉柳容於九十一年七月二十三日死亡，被繼承人生前與賴
    明雄同居，賴明雄與賴游秀瓊所生之長男賴季崧、次男賴文信、參男賴一中均非
    劉柳蓉之子女，故均無繼承權，其法定繼承人為被告己○○、原告即長女戊○○
    、次女賴玉卿、參女庚○○，每人應繼分各為四分之一。又次女賴玉卿死亡時間
    在被繼承人劉柳容之前，故由其長女甲○○、長男丙○○依民法第一千一百四十
    條代位繼承，應繼分各為八分之一。被繼承人劉柳容死亡後，遺留有土地一筆、
    存款三百九十八萬六千九百元及現金一萬元，現金一萬元部分已不存在。目前系
    爭土地由訴外人賴明深夫婦二人種植水稻，且已辦理公共同共有繼承登記在案，
    惟兩造目前就分割遺產乙事未能達成協議等情，業據原告提出繼承系統表、戶籍
    謄本十一件、遺產清冊、存證信函影本一件、土地登記謄本二件、照片二張、財
    政部中區國稅局遺產稅免稅證明書影本一件、彰化縣員林地政規會徵收聯單影本
    一件為證，且為被告己○○、庚○○所不爭執，而被告甲○○、丙○○經合法通
    知，復不到庭爭執，堪認原告此部分之主張為真實。
三、被告己○○抗辯被繼承人劉柳容之喪葬費用共計七十九萬零二百元，所有喪葬費
    用支出帳冊全部都由被繼承人之次女庚○○親自登記，再全部由被告預先支付，
    因此每位繼承人應負擔四分之一，計十九萬七千五百五十元整給被告己○○，被
    告己○○希望喪葬費用能先從遺產中扣除等情，業據被告己○○提出喪葬費用支
    出帳冊影本二冊為證，而原告及被告庚○○對於被告己○○提出之喪葬費用支出
    帳冊影本二冊亦不爭執，且均同意由被繼承人劉柳容所留之遺產中扣除喪葬費用
    七十九萬零二百元，至被告甲○○、丙○○經合法通知，復不到庭爭執，故被告
    己○○此部分之抗辯應可採信。
四、被告己○○抗辯被繼承人存放在大村鄉農會之三百九十八萬六千九百元，是被告
    己○○在八十一年九月及八十五年七月出賣土地所得款項約計二百萬元，及被告
    己○○十幾年來在正新輪胎公司工作所得約計數百萬元，全部交給被繼承人掌理
    存管，被繼承人生前是家庭主婦，沒有工作，被告每個月均固定二次領現金交給
    被繼承人等語，惟為原告所否認，被告庚○○則辯稱繼承人劉柳容帳戶裡的存款
    ，並非都是被告己○○賺的，被告庚○○未婚之前也有幫忙賺錢，這些錢也包括
    賣土地的錢，土地是被告己○○所有，是被繼承人登記在己○○名下的等語。被
    告己○○則辯稱不否認被告庚○○未婚前有賺錢回家，但被告庚○○的小孩都已
    經上國小了，那是很久以前的事等語。經查，被告己○○此部分抗辯之事實，業
    據被告己○○提出土地買賣契約書影本一件、土地買賣增值稅單影本二件、所得
    稅扣繳憑單影本二件、服務證明書一件、收入支出表一件、華南銀行往來明細表
    為證，而依據上開華南銀行往來明細表，被告之帳戶從七十九年六月二十五日開
    始至九十一年七月八日為止，確實每月均只有固定四至六筆間之金額出入，且出
    入時間均約在每個月之八號及二十三日前後，並且每月之八日及二十三日前後有
    一筆金額匯入後，上開帳戶隨即在當天或隔天即有一筆金額支出。又依據本院依
    職權向彰化縣大村鄉農會調閱被繼承人在該農會從開戶迄今之客戶往來明細表，
    被繼承人該帳戶內從八十二年一月五日起至八十九年九月間，曾有二十三筆金額
    從一萬元至五萬元間不等之現金存入，且存入之時間多為每個月之十三日至十七
    日。此外，被繼承人之上開帳戶之存入金額來源除上開現金外，其餘則為定存之
    利息、農保津貼及二筆稻榖款分別為一千一百九十三元及一萬六千九百十二元，
    而被繼承人本身並無工作，故被繼承人上開帳戶內規則地存入之現金應非屬被繼
    承人工作所得。雖原告抗辯被告己○○之華南銀行往來明細表僅能證明被告己○○有出入之事實，並不能證明被告己○○有交付金錢予被繼承人。惟查，證人即
    被繼承人之弟弟劉福祉到庭證稱「之前我常常與我姐姐聯絡，她曾告訴我己○○
    所賺的錢都交給她保管，我姐姐是家庭主婦，不曾工作過，她告訴我己○○所賺
    的錢，她都存放在農會裡」等語。證人劉東洲到庭證稱「就我所知我姑姑（即被
    繼承人）並沒有工作，己○○賺的錢比較多，因為他有在上班。己○○可能因為
    上班的關係，所以將賺來的錢交給他母親管理」等語。證人劉祐三到庭證稱「就
    我所知己○○的錢都交給我姐姐，因為我姐姐如果有什麼事情都會回我弟弟那裡
    商量，因為我在場，所以我也知道此事。我姐姐曾說過她的錢，都是己○○交給
    她存的，她另三個女兒不曾拿錢回家，我姐姐說己○○個性比較正直，所以她就
    幫他存錢。己○○因為他要上班，父母年紀也大了，土地沒有人耕種，所以才賣
    掉，賣的錢都是己○○拿去，後來己○○就將錢交給我姐姐保管處理」等語。本
    院審酌被告己○○所提出之華南銀行往來明細表、被繼承人在彰化縣大村鄉農會
    之客戶往來明細表及上開三名證人之證詞，認為被告己○○此部分之辯解應可採
    信。雖原告否認證人之證詞，惟查原告並未提出反證以證明被繼承人生前有其他
    固定之收入來源；至被告庚○○雖主張曾賺錢回家，惟被告己○○堪抗辯那已經
    是很久以前之事，且被告庚○○並未主張其之前交給被繼承人的錢究係贈與給被
　　繼承人或係僅交由被繼承人保管？且其數額又有多少，亦未見被告庚○○抗辯及
　　舉證，故本院認被告庚○○此部分之抗辯無礙於本院上開之認定。被繼承人生前
　　既係家庭主婦，並沒有工作收入，故被繼承人銀行名下之三百九十八萬六千九百
　　元，扣除被繼承人自己名下所有之老農津貼共計二十五萬八千元及稻榖款共計一
　　萬八千一百零五元後，其餘部分應屬被告己○○所有，自不能列入被繼承人遺產
　　之範圍，而系爭大村鄉農會之存款屬於被繼承人之遺產應只有二十七萬六千一百
　　零五元。
五、按繼承人得隨時請求分割遺產，民法第一千一百六十四條前段分定明文。本件被
    繼承人劉柳容留有現存之遺產為位於彰化縣大村鄉農會之存款二十七萬六千一百
    零五元及系爭土地一筆，並遺有債務即七十九萬零二百元之喪葬費用。其中土地
    之部分原告主張應予變賣分割，被告己○○則主張希望分割為分別共有。本院審
    酌系爭土地被繼承人之應有部分僅有二分之一，依據卷附之土地登記謄本，本件
    繼承人目前仍與訴外人高榮忠共有系爭地，故在性質上並不適合原物分割。又按
    本件系爭土地目前係由他人耕作使用，本件所有之繼承人目前實際上均未使用系
    爭土地，若按應繼承分比例分割為分別共有，不但使該土地實際上仍維持數個之
    共有人，不利於土地之利用，且各繼承人實際上亦不可能利用該筆土地。反觀若
    將該筆土地變賣，使該筆土地之產權趨於單純化，有利於土地之利用，各繼承人
    亦能實際享有變賣所得之價金，故原告主張兩造所共有坐落彰化縣大村鄉○○段
    六六八地號田，面積零點三二五三公頃權利範圍四分之二之土地一筆，准予變賣
    分割，變賣土地所得之價金，按應繼分比例分配部分之請求為有理由，應予准許
    。又本件因被繼承人之喪葬費用達七十九萬零二百元，由於被繼承人留存之遺產
    中，現金部分僅二十七萬六千一百零五元，並不足以支付喪葬費用。而依據卷附
    之土地登記謄本，系爭土地之面積為三千二百五十三平方公尺，九十二年之公告
    土地現值為每平方公尺二千七百元，被繼承人之應有部分為二分之一，故系爭土
    地之價值於九十二年間至少應有四百三十九萬一千五百五十元，變賣結果，應足
    以支付上開喪葬費用。故本院認為上開被繼承人之現金遺產二十七萬六千一百零
    五元部分應先抵充喪葬費用七十九萬零二百元，剩餘之喪葬費用五十一萬四千零
    九十五元，再從系爭土地變賣所得之價金扣除後，剩餘所得，再由原告、被告己○○、庚○○按應繼分比例各四分之一及被告甲○○、丙○○按應繼分比例各八
    分之一取得，爰判決如主文第一項所示。由於本件被繼承人之大村鄉農會之存款
    屬於遺產之範圍，應只有二十七萬六千一百零五元，在用以抵扣喪葬費用後，即
    無剩餘，故本件原告主張兩造所共有三百九十八萬六千九百元，應按兩造應繼分
    比例分配之及被告己○○應給付原告七十九萬九千一百七十五元整及自本起訴狀
    繕本送達之翌日起至清償日止，按年息百分之五計算之利息之請求部分，為無理
    由，應予駁回。
六、據上論結：本件原告之訴為一部有理由，一部無理由，依民事訴訟法第三百八十
    五條第一項前段、第七十九條但書、第八十五條第一項，判決如主文。
中　　　華　　　民　　　國　　九十三　　年　　　四 　　 月　　二十　　　日
                                  臺灣彰化地方法院家事法庭
                                      法　　　官　詹秀錦
右為正本係照原本作成
如對本判決上訴須於判決送達後廿日內向本院提出上訴狀
                                      法院書記官　楊美芳
中　　　華　　　民　　　國　　九十三　　年　　　四　　　月　　二十一　　日
